【裁判字號】    91,訴,1179
【裁判日期】    920731
【裁判案由】    返還借款等
【裁判全文】
臺灣臺北地方法院民事判決                        九十一年度訴字第一一七九號
    原      告  丙○○
    訴訟代理人  吳榮達律師
    複  代理人  徐念懷律師
                喬正一律師
    被      告  甲○○
    兼訴訟代理人乙○○
    右  一  人
    訴訟代理人  許巍騰律師
                李怡卿律師
右當事人間返還借款等事件，本院判決如左：
    主  文
被告甲○○應給付原告及其他全體共有人新臺幣參佰柒拾參萬元，並自民國九十一年
三月五日起至清償完畢前揭債務之日止，按月給付原告及其他全體共有人新臺幣肆萬
元。
被告乙○○應給付原告及其他全體共有人新臺幣壹佰伍拾萬元，並自民國九十一年三
月五日起起至清償完畢前揭債務之日止，按月給付原告及其他全體共有人新臺幣壹萬
元。
訴訟費用由被告甲○○負擔十分之七，其餘由被告乙○○負擔。
    事  實
甲、原告方面：
一、聲明：
（一）被告甲○○應給付原告及其他全體共有人新台幣（下同）三百七十三萬元，並
      自起訴狀繕本送達翌日起至清償完畢前揭債務之日止，按月給付原告及其他全
      體共有人四萬元。
（二）被告乙○○應給付原告及其他全體共有人一百五十萬元，並自起訴狀繕本送達
      翌日起至清償完畢前揭債務之日止，按月給付原告及其他全體共有人一萬元。
二、陳述：
（一）被告甲○○、乙○○（乙○○乃原告之弟、甲○○則為原告弟媳）於八十六年
      五月九日分別向原告之父陳南借款三百七十三萬元及一百五十萬元，被告甲
      ○○於借款之初允諾按月分期返還陳南四萬元至全部清償為止；被告乙○○
      則允諾按月分期返還陳南一萬元至債務全部清償為止。詎被告二人迄無還款
      之念，除於陳南生前拒不返還前述借款外，嗣於陳南去世後，更偽以贈與
      為由，申報遺產稅，意圖脫免還款之責。
（二）關於本件為訴訟標的法律關係之說明：
      嗣陳南於八十九年一月十三日死亡，上開陳南對於被告甲○○及乙○○之
      借款債權，即成為陳南之遺產，而由陳南之繼承人，且為所有繼承人之公
      同共有財產。本件原告基於對公同共有人利益之維護，本於公同共有權利之行
      使，起訴被告二人應返還借款予原告及其他共有人全體。
（三）關於本件當事人適格之問題：
      按關於公同共有物之處分及其他權利之行使，除其公同共有關係所由規定之法
      律或契約另有規定外，固應得公同共有人全體之同意。惟公同共有人僅存二人
      ，一人所在不明，事實上無從取得其同意，或公同共有物被一部分公同共有人
      為移轉物權之處分，事實上無從取得其同意，如已得處分行為人（包含同意處
      分人）以外之公同共有人全體之同意，自均得單獨或共同起訴，要不能謂其當
      事人適格有所欠缺，司法院院字第一四二五號解釋，最高法院三十七年度上字
      第六九三九號判例及八十五年度台上字第二二四三號判例意旨，均可參照。本
      件關於陳南之繼承人對於被告二人之借款債權，固為全體繼承人之公同共有
      財產，其借款返還請求權之行使，本應得全體共有人之同意，始得為之。惟因
      本件被告乙○○即為繼承人中之一人，在利害相悖之情況下，其根本不可能同
      意，其他繼承人以其為被告對其提起本件返還借款訴訟。另被告甲○○既為被
      告乙○○之配偶，其亦不可能同意其他繼承人對甲○○提起本件返還借款之訴
      訟。再者，其他繼承人中，陳高道賢與被告乙○○及甲○○是母子婆媳之關係
      ，其基於親情及老年尚需被告二人照顧考量，無法同意原告提起本件訴訟。次
      查，繼承人陳瑞芳，其基於被告乙○○姊弟之特殊情誼，且就被告甲○○部分
      其亦考慮如同意對甲○○提起本件訴訟，將使其與乙○○姊弟情誼形成反目，
      是陳瑞芳亦無法同意原告提起本件訴訟。此等情事，顯均符合首揭司法院解釋
      及最高法院判例意旨所稱之事實上無從取得其他公同共有人同意之情狀，則依
      首揭司法院解釋及最高法院判例意旨，原告自得單獨提起本件訴訟，要無當事
      人不適格之問題存在。
（四）本件關於系爭款項確係原告之父親陳南於生前借貸予被告等二人，此由以下
      事證足資證明：
    (1)被告並不否認原證一之內容係為原告之父親陳南於生前親筆所寫，且該內容
      中又係敘明系爭款項為原告之父親陳南所先代墊之款項，被告等二人並應按
      月分期返還，則關於系爭款項究為借貸抑為贈與之性質，揆諸原告之父親陳南
      於該信函之真意表達，不言可諭。至於系爭書函中之末尾是否確為被告乙○
      ○簽名蓋章，均不影響原告之父親陳南於系爭信函所表達系爭款項係為借款
      債務之性質。
    (2)原告於八十六年五月間與原告之父親陳南曾有電話對談，於電話對談中，原
      告之父親陳南多次強調我那有這麼多錢、不過我先拿出來的，以後他每個月
      要給的要還的等語，益證系爭款項確屬借款債務性質無疑。
    (3)被告乙○○於八十六年五月二十六日寄予原告之信函中陳明：爸爸（即原告之
      父親陳南）都將房子出資之狀況都向國稅局陳明，在此隨函附上等語，此處
      所謂隨函附上之資料，被告乙○○自承即係原證一之原告之父親陳南給國稅
      局之信函，足證被告自始即知悉系爭原證一信函之內容。換言之，系爭款項係
      為借款之性質，實為被告等二人自始均知悉之事實，被告空言否認，諉稱系爭
      款項為原告之父親陳南所贈與，顯屬無據。
（五）關於訴之聲明一、二項之說明：
      由原告父親陳南親寫之書函，除可證明關於陳南為被告甲○○及乙○○所
      墊出之三百七十三萬元及一百五十萬元，純為被告二人向陳南之借貸關係，
      絕非被告所稱贈與關係；更可證明該項借款債務，係定有分期清償之定期債務
      ，原告以本起訴狀為催告本件第一期分期債務之意思表示，並以起訴狀繕本送
      達被告之日起為分期清償之起訴日，請求被告給付如訴之聲明所示。
三、證據：提出繼承系統表、呈國稅局之說明書、
    影本及司法院解釋及最高法院判例等件影本為證。
乙、被告方面：
一、聲明：原告之訴駁回。
二、陳述：
（一）緣本事件乃係因被繼承人陳南生前係與被告乙○○、甲○○同住，並由被告
      等負責照顧，是陳南生前以被告之名義購買台北市○○區○○路二十七號及
      二十九號三樓之房地，支付頭期款所用，其行為應屬贈與行為，合先敘明。
（二）按借貸契約乃屬雙務契約，必得債權人與債務人之意思表示合致，借貸契約始
      得成立，查原告雖提出被繼承人陳南寄予原告之信函為證。然此乃係因被繼
      承人惟恐原告因此贈與心生怨隙，並向陳南催討借款五百萬元，故陳南偽
      稱係借予被告乙○○一百五十萬元，且查上開信函均係陳南單方對於原告之
      說辭，尚不足以證明被告乙○○與被繼承人陳南間就借貸契約已達成意思表
      示合致，是被告實未向被繼承人陳南借款乙情實已灼然。
（三）又被繼承人陳南向國稅局說明之文件，其上關於被告乙○○之簽名印文均非
      被告所為，致於上開文件乃係因被繼承人乃係贈與稅之納稅義務人，為免徵贈
      與稅之故，方會自行去函國稅局，被告就函中內容毫無所悉，是該文件實不足
      證明被告與被繼承人間之借貸關係。
（四）另原告前即因本事件乃係被繼承人陳南贈與被告以購買乙情，多次向國稅局
      檢舉被繼承人涉嫌逃漏贈與稅，足見原告自始至終均知被繼承人贈與知事實。
三、證據：提出信函、房地產買賣契約書、財政部台北市國稅局函及收據、八十八年
    度贈與稅繳款書等件為證，並聲請函調陳南逃漏贈與稅之相關檢舉資料。
丙、本院依被告聲請函調陳南逃漏贈與稅之相關檢舉資料。
    理   由
壹、程序方面：
（一）按公同共有人對於第三人就共有物為本於所有權之請求，乃保全公同共有物之
      行為，苟部分公同共有人反對其他公同共有人起訴，此與事實上無法得全體公
      同共有人同意無殊。為保護全體公同共有人利益計，如僅由同意起訴之公同共
      有人為原告逕行起訴，亦難因之認其當事人適格有所欠缺，最高法院八十六年
      台上字第三０六０號判例參照。查本件原告及被告乙○○均為被繼承人陳南
      之子女，陳南於八十九年一月十三日死亡，原告及被告乙○○並未拋棄繼承
      ，依法於均為陳南之繼承人，原告基於借款請求權及共有物回復請求權之法
      律關係提起本件訴訟，本應得繼承人全體（如附表所示）之同意，始得為之，
      惟因本件被告乙○○即為繼承人中之一人，在利害關係與原告相悖之情況下，
      即無得其同意之可能，依前揭判例意旨，原告提起本件訴訟，既係為保護全體
      公同共有人之利益，自難認其當事人適格有所欠缺，故原告提起本件訴訟，尚
      屬適法，先予敘明。
（二）按訴狀送達後，原告不得將原訴變更或追加他訴，但請求之基礎事實同一、擴
      張或減縮應受判決事項之聲明，不在此限，民事訴訟法第二百五十五條第一項
      第二款、第三款定有明文。經查，本件原告原起訴請求：一、被告甲○○應返
      還原告及其他全體共有人二百二十四萬元，並自九十一年一月九日起按月返還
      原告及其他全體共有人四萬元，至借款債務一百四十九萬元全部清償之日為止
      。二、被告乙○○應返還原告及其他全體共有人五十六萬元，並自九十一年一
      月九日起按月返還原告及其他全體共有人新台幣一萬元，至借款債務九十四萬
      元全部清償之日為止；嗣於本院九十二年七月三十日之言詞辯論期日，當庭言
      詞變更本件訴之聲明為：一、被告甲○○應給付原告及其他全體共有人三百七
      十三萬元，並自起訴狀繕本送達翌日起至清償前揭債務之日止，按月給付原告
      及其他全體共有人四萬元。二、被告乙○○應給付原告及其他全體共有人一百
      五十萬元，並自起訴狀繕本送達翌日起至清償前揭債務之日止，按月給付原告
      及其他全體共有人一萬元等語。核原告前開訴之聲明之變更，被告雖不同意，
      惟其請求基礎事實同一，並對於訴之聲明為減縮，依前揭規定，自應准許，一
      併敘明。
貳、得心證之理由：
一、原告主張被告甲○○、乙○○於八十六年五月九日分別向原告之父陳南借款三
    百七十三萬元及一百五十萬元，被告甲○○於借款之初允諾按月分期返還陳南
    四萬元至全部清償為止；被告乙○○則允諾按月分期返還陳南一萬元至債務全
    部清償為止。詎被告二人並無還款之念，迄至陳南於八十九年一月十三日死亡
    ，均未清償任何借款，為此，上開陳南對於被告甲○○及乙○○之借款債權，
    即成為陳南之遺產，而由陳南之繼承人即所有繼承人之公同共有財產。原告
    基於對公同共有人利益之維護，本於公同共有權利之行使，爰依借款請求權及共
    有物回復請求權請求被告二人應返還借款予原告及其他共有人全體，如訴之聲明
    所示等語。被告則均以前開原告所稱之借款，實為陳南贈與予渠等，並非借款
    ，渠等自無庸返還等語抗辯之。
二、本件原告主張被告甲○○、乙○○收受陳南所分別給付之三百七十三萬元及一
    百五十萬元之事實，被告均不爭執，自堪信為真實。又原告提出被繼承人陳南
    八十六年五月九日所書立致財政部國稅局之說明書載明：一、查台北市○○區○
    ○路二十七號三樓房屋，係由陳南與甲○○所共買，各佔二分之一，價款為七
    百四十六萬元，每人應負擔三百七十三萬元。甲○○應負擔之款項，先由陳南
    墊出，每月償還四萬元，不要利息；又台北市○○區○○路二十九號三樓房屋，
    係由乙○○購買，先付款為一百五十萬元，亦先由陳南墊出，每月償還一萬元
    ，不要利息，其餘價款由乙○○自己向銀行貸款。二、依據院一五六０號解釋所
    載之意旨謂：合法買賣移轉地產所有權，自可許其登記，不因父子間，而有所限
    制。又查債權債務契約，非要式行為，不以書面為要件，合併陳明等語。查上開
    說明函之提出，乃因八十六年四月間，台北市國稅局接受原告所書寫之檢舉函，
    要求調查土地坐落台北市○○區○○路一小段二一六地號，其上門牌號碼為台北
    市○○路二十九號三樓及二十七號三樓之房屋，是否有人逃漏贈與稅，陳南始
    以上開說明書向國稅局說明之事實，為兩造所不爭執，並對於陳南親筆書寫上
    開說明書之事實，亦不爭執，且據財政部台北國稅局九十一年十二月三日財北國
    稅審三字第０九一０二四五０六九號函所附資料附卷為憑，則陳南對於系爭款
    項之給付，已明白表示確實係基於借款之意思表示，已堪認定。再查，被告甲○
    ○對於原告提出之國稅局說明書，其中甲○○之簽名與蓋章均不否認其真正，此
    有甲○○之訴訟代理人即被告乙○○於本院九十一年十月二十三日及九十二年三
    月五日之言詞辯論筆錄附卷為證，乙○○則否認上開說明書之真正。準此，本件
    爭點即為系爭陳南交付被告甲○○及乙○○之三百七十三萬元及一百五十萬元
    ，究為原告主張之借款或被告抗辯之贈與？以下分別審究之：
（一）被告甲○○之部分：
      被告甲○○既對於收受陳南所交付之三百七十三萬之事實自認在卷，並對於
      原告提出之證一即國稅局說明書之真正復不否認其上簽名及蓋章之真正，則原
      告主張被繼承人陳南給付被告甲○○之三百七十三萬元係基於借款意思表示
      之事實，自堪信為真實。雖被告甲○○以受陳南之要求而簽名蓋章於上開說明
      書，實為陳南贈與上開款項云云，惟查，甲○○既係基於自由意志而簽寫上
      開說明書，自無嗣後反悔之理，其另行抗辯該筆款項實為陳南所贈與云云，
      及無足採。
（二）被告乙○○部分：
      按當事人主張有利於己之事實者，就其事實有舉證之責任，民事訴訟法第二百
      七十七條定有明文。本件原告提出國稅局之說明書藉以證明系爭陳南所交付
      予被告乙○○之一百五十萬元為借款，被告乙○○抗辯原告提出國稅局說明書
      中，伊之簽名與蓋章均非真正，系爭陳南所交付之一百五十萬元為贈與予伊購
      買坐落查台北市○○區○○路二十九號三樓房屋之頭期款等語，則原告應就伊
      所提出之上開國稅局說明書為真正一節，負舉證之責。經查，上開說明書關於
      內文之部分為陳南所親寫，並由陳南於八十六年五月二十六日提示予乙○
      ○看過之事實，為兩造所不爭執（本院九十二年七月二十九日言詞辯論筆錄參
      照）。被告乙○○固以伊並不同意陳南所撰寫之上開文書內容，以為系爭一
      百五十萬元並非借款債務云云，惟查，被告乙○○於八十六年五月二十六日看
      過上開文書內容後，雖稱不同意上開文書之內容，復又接受陳南所交付之系
      爭一百五十萬元之借款，實難認被告乙○○與陳南間，就系爭一百五十萬元
      之消費借貸契約並未合意。再查，原告對於八十六年四月間曾向財政部國稅局
      檢舉陳南及被告乙○○等人逃漏贈與稅之事實並不爭執，惟財政部台北市國
      稅局嗣以陳南為受文者，並以陳南之前開說明書為據，認陳南為二親等
      親屬甲○○、乙○○購置土地坐落台北市○○區○○路一小段二一六地號，其
      上門牌號碼為台北市○○路二十九號三樓及二十七號三樓之房屋等不動產，應
      以贈與論為由，要求陳南於文到十日內申報贈與稅，嗣上開經核定之贈與稅
      ，亦由被告乙○○於八十九年一月二日所繳納等情，為被告所自陳（本院九十
      二年七月三十日言詞辯論筆錄參照），並據提出財政部台北市國稅局八十七年
      十月二十二日發文之函件為證，則系爭原告所檢舉之逃漏稅一事，經財政部台
      北市國稅局調查後，係以陳南出資為其二等親內親屬之被告乙○○及甲○○
      購置不動產，應以贈與論，核定贈與稅之金額，換言之，陳南雖以借貸之名
      向財政部台北市國稅局解釋購置上開房地之過程，惟國稅局係以陳南雖出資
      貸與其二等親內之親屬乙○○及甲○○購置房屋，惟依舊法之遺產及贈與稅法
      第五條第三款之規定，認以贈與論，因而核課贈與稅，此事實與原告之主張並
      無二致，被告藉此，以為贈與之抗辯，亦失所依據。準此，被告所為之前揭抗
      辯，均不足採信。
三、綜上，陳南分別交付被告甲○○及乙○○之三百七十三萬元及一百五十萬元既
    為借款，業經認定，則陳南嗣於八十九年一月十三日死亡後，上開借款返還請
    求權即為附表所示之繼承人所概括繼承，原告基於借款請求權及共有物回復請求
    權之法律關係，請求被告甲○○及乙○○分別返還前揭借款於原告及其他全體共
    有人即屬有據，應予准許。又上開借款債務，固約定有分期清償之清償方式，惟
    並未約定第一期清償期日，原告以本件起訴狀送達被告翌日即九十一年三月五日
    為分期清償第一期清償期之起算日，並以起訴狀為催告給付第一期款之意思表示
    ，自屬有據，亦應准許。從而，原告主張被告甲○○、乙○○應自九十一年三月
    五日起，按月分期給付原告及其他全體共有人四萬元及一萬元，至渠等前揭借款
    債務全部清償為止，依法有據，應予准許。
四、本件判決基礎已臻明確，兩造其餘攻擊防禦方法及舉證，核與判決結果無影響，
    爰不再一一論列，併予敘明。
據上論結：原告之訴為有理由，依民事訴訟法第七十九條但書，判決如主文。
中      華      民      國    九十二    年      七      月    三十一    日
                                        民事第二庭  法  官    洪純莉
右為正本係照原本作成
如對本判決上訴，須於判決送達後廿日內向本院提出上訴狀
中      華      民      國    九十二    年      七      月    三十一    日
                                                    書記官    黃慧怡


司法院資訊處製作；財團法人民間司法改革基金會備份。
